最高法院刑事判決　　　　　　九十六年度台上字第二九五三號
上　訴　人　甲○○
選任辯護人　周村來律師
　　　　　　周元培律師
上列上訴人因違反毒品危害防制條例案件，不服台灣高等法院高
雄分院中華民國九十三年十月十五日第二審判決（九十三年度上
訴字第三六八號，起訴案號：台灣高雄地方法院檢察署九十二年
度偵字第一九三０六號），提起上訴，本院判決如下：
    主  文
原判決關於販賣第三級毒品罪部分撤銷，發回台灣高等法院高雄
分院。
    理  由
本件原判決認定，上訴人甲○○於民國九十二年九月十八日十三
時許，在其女友楊智雯位於高雄市○○區○○街三號六樓之租屋
處，意圖牟利販賣第三級毒品Ｋ他命一點四公克予黃建凱，並收
取黃建凱交付之新台幣（下同）五百元之價金，嗣於九十二年十
月六日十七時許，在高雄市○○路一二九號與大為街路口，為警
循線查獲等情。因而維持第一審論處上訴人關於販賣第三級毒品
罪刑部分之判決，駁回上訴人就此部分在第二審之上訴。固非無
見。
惟查：(一)第一審檢察官起訴事實記載，上訴人基於販賣毒品之意
圖，於不詳時地購買不詳數量之……第三級毒品Ｋ他命，藏置於
其女友居處等情（見起訴書犯罪事實欄第一段第四行至第六行）
。如若無訛，上訴人此部分犯行似已該當「販入」第三級毒品之
構成要件。然原判決就上訴人此部分被訴事實，是否構成犯罪，
漏未審究論處。且檢察官就起訴書附表編號四至編號十所示之拉
鍊袋一包、漏斗一個、分裝勺二個等物，併聲請依刑法第三十八
條第一項第二款宣告沒收（見起訴書證據並所犯法條欄第二段）
，原判決未為沒收，復未說明不予沒收之理由，自有已受請求之
事項未為判決之違失。(二)有罪之判決書，對被告有利之證據不採
納者，應說明其理由，為刑事訴訟法第三百十條第二款所明定。
故有罪判決書對於被告有利之證據，如不加採納，必須說明其不
予採納之理由，否則即難謂無判決不備理由之違誤。是事實審法
院應於審判期日就被告否認犯罪所為有利之辯解事項與證據，予
以調查，而於有罪判決理由內詳加論列，否則率行判決，即屬於
法有違。原判決援採證人黃建凱於警詢之證詞，暨該證人為警查
扣之Ｋ他命粉末一點四公克，資為認定上訴人販賣第三級毒品罪
行之證據資料之一。卷查上訴人原審辯護人於原審九十三年五月
五日準備程序期日，抗辯稱：證人黃建凱之警詢筆錄無證據能力
，當初黃建凱的逮捕程序不合法等語（見原審卷第五十四頁）。
而證人黃建凱於原審九十三年十月六日審判期日，結證稱：「（
你被警方逮捕的時候，警方有無出示拘票或是搜索票？）有的」
、「（拘票上載嫌疑人是誰？）是甲○○。」、「（既然不是你
，為何與警方回去警局？）因為剛開始將我誤為甲○○，後來看
到我的證件知道弄錯了，但在我車上有搜到毒品，所以我就跟他
們回去警局。」（見原審卷第一六四頁、第一六五頁）等詞。上
訴人原審辯護人前開抗辯及證人黃建凱上開證陳各語是否屬實？
如若俱屬無訛，則警方所踐行之訴訟程序是否合法，即警方所取
得之相關證據是否應排除其證據能力，仍待調查釐清論述說明。
乃原審就上情未詳予調查釐清，復就上訴人原審辯護人上開抗辯
各情，未說明其何以不能為有利上訴人論斷之理由，洵有查證未
盡及理由欠備之可議。(三)毒品危害防制條例第十九條第一項規定
：犯第四條之罪者，其供犯罪所用或因犯罪所得之財物，均沒收
之，如全部或一部不能沒收時，追徵其價額或以其財產抵償之。
該規定所稱「追徵其價額」者，係指所沒收之物為金錢以外之其
他財物而無法沒收時，應追徵其價額，使其繳納與原物相當之價
額。如所得財物為金錢而無法沒收時，則應以其財產抵償之。原
判決認定上訴人販賣第三級毒品之所得為五百元，然該五百元並
未扣押在案，有扣押物品清單存卷足佐（見第一審卷第六十七頁
），乃第一審判決主文第一項僅就該五百元宣告沒收，漏未諭知
「如全部或一部不能沒收時，應以其財產抵償之」，原審未予糾
正，遽行維持，同有判決不適用法則之違法。(四)九十二年一月十
四日修正通過，同年二月六日公布，同年九月一日施行之刑事訴
訟法第一百五十九條第一項規定：「被告以外之人於審判外之言
詞或書面陳述，除法律有規定者外，不得作為證據」，故以被告
以外之人於審判外之陳述作為證據時，必須符合法律所規定之例
外情形，始具有證據能力。卷查第一審檢察官係於九十二年十月
七日下午三時十分訊問證人黃建凱，有該訊問筆錄在卷可稽（見
偵字第一九三Ｏ六號卷第三十二頁至第三十四頁），自應適用上
開規定，始為適法。本件原判決引據證人黃建凱於偵查中之陳述
，資為論處上訴人犯行之依據（見原判決第三頁第一行至第三行
），卻未說明上開證人於審判外之陳述，究竟如何符合例外規定
而得作為證據之理由，遽以其於偵查中陳述之傳聞證據，作為論
處上訴人罪刑之基礎，於法併有未合。(五)上訴人行為後，刑法部
分條文已於九十四年二月二日修正公布，並自九十五年七月一日
起施行，其中刑法第三十三條第五款關於法定得併科罰金刑之最
低額，業自「銀元一元以上」修正為「新台幣一千元以上」。原
審論處上訴人毒品危害防制條例第四條第三項之販賣第三級毒品
罪刑，就其法定本刑中得併科罰金刑部分，未及為新舊法之比較
，同有未洽。以上，或為上訴意旨所指摘，或為本院得依職權調
查之事項，應認原判決關於販賣第三級毒品罪部分，有撤銷發回
更審之原因。
據上論結，應依刑事訴訟法第三百九十七條、第四百零一條，判
決如主文。
中　　華　　民　　國　九十六　年　　五　　月  三十一  日
                      最高法院刑事第十二庭
                          審判長法官  池　啟　明
                                法官  王　居　財
                                法官  郭　毓　洲
                                法官  韓　金　秀
                                法官  黃　梅　月
      本件正本證明與原本無異
                                      書  記  官
中　　華　　民　　國　九十六　年　　六　　月　　四　　日
                                                    ｍ
